【裁判字號】    88,簡上,55
【裁判日期】    890119
【裁判案由】    確認租賃關係存在
【裁判全文】
臺灣基隆地方法院民事判決  八十八年度簡上字第五五號
    上  訴  人    甲○○
    訴訟代理人    吳明益律師
    被  上訴人    財政部國有財產局台灣北區辦事處基隆分處
                              .
    法定代理人    乙○○      .
    訴訟代理人    林哲彥律師
右當事人間確認租賃關係存在事件，上訴人對於民國八十八年七月十九日本院基隆簡
易庭八十七年度基簡字第四三九號第一審判決提起上訴，本院第二審合議庭判決如左
：
    主  文
上訴駁回。
第二審訴訟費用由上訴人負擔。
    事  實
甲、上訴人方面：
    一、聲明：
        (一)、原判決廢棄。
        (二)、確認上訴人與被上訴人於八十六年九月十二日訂立之國有基地租地（案
            號：八十六年基租字第０００二六四號），於基隆市○○區○○段二二
            四之三地號，租用面積：五０二０００平方公尺之租賃契約存在。
        (三)、第一、二審訴訟費用由被上訴人負擔。
    二、陳述：除與原審判決書所載相同者，茲予引用外，補稱如附件一。
    三、證據：援用原審之立證方法。
乙、被上訴人方面：
    一、聲明：如主文所示。
    二、陳述：除與原審判決書所載相同者，茲予引用外，補稱如附件二。
    三、證據：援用原審之立證方法。
    理  由
一、上訴人起訴主張：
    (一)、其與訴外人吳宏貴自民國七十四年間即向訴外人黃來、謝霞承租基隆市○○
        區○○街八十五巷三十九號之建物二間及庭院、倉庫、棚架，並於八十二年
        間再承買上開建物，加以整修，該建物均坐落於基隆市七堵區明德役０二二
        四之０００一地號上，屬被上訴人所有，上訴人於該基地建物上居住十餘，
        直至八十四年始知可依法向國有財產局申請承租，故乃由上訴人之父即參加
        人吳宏貴代為處理，並為保證人，向被上訴人申請承租，上訴人當時係以承
        租同地段二二四之一地號申請承租，惟二二四之一地號面積較大，被上訴人
        所屬人員告知可依建物實際位置承租二二四之一之部分基地範圍，乃由被上
        訴人另於八十六年五、六月間，自二二四之一地號基地上另行分割二二四之
        三地號土地一筆，供上訴人承租，並通知上訴人繳清五年之使用補償金四十
        五萬餘元及租金二十三萬餘元，上訴人均依通知辦理後而得承租上開基地。
        詎料上訴人於八十七年五月八日突接獲被上訴人台財北基第八七五０二七八
        九號函稱：「查現址該地上房屋門牌號碼係自他方移置，所附之房屋證明文
        件顯有虛偽，即撤銷原訂八十六年國基租字第二六四號租賃契約」，並限期
        拆除地上物，造成上訴人極大損失，而查上訴人向前手購買該系爭建物時，
        已係第三手，購得上開建物時，現有二二四之三地號土地上之房屋即懸有基
        隆市○○街六五巷三五號之門牌，並有相鄰空地六坪，上開三九號門牌並非
        上訴人所移置，而上訴人購買時亦不可能知悉三九號門牌之正確位置所在。
        且上訴人原係申租二二四之一地號基地，二二四之三地號係被上訴人自行變
        更申租標的，則縱上開三九號門牌之正確位置確在另一處，亦係坐落於上訴
        人申租之二二四之一地號上，上訴人自無以不實之門牌位置指界申租二二四
        之三地號土地之情形。
    (二)、又上訴人申請承租時之申請書第三點承諾事項係規定「訂約後如發現附繳之
        證件有虛偽或損害第三人權益時，除願負法律責任外，任憑撤銷承租契約，
        所繳租金及歷年使用補償金不予退還，絕無異議」。因真正之三九號門牌號
        碼位置雖不在二二四之三地號上，但仍在上訴人原申租之二二四之一地號之
        上，則原告申租流程並無所謂「證件為虛偽」可言，被上訴人撤銷租約顯與
        承諾事項三不符。
    (三)、且上開三十九號門牌之移置係前手所為，上訴人並不知情，即無詐欺之情事
        ，充其量亦僅係「錯誤」之問題，而此錯誤亦非可歸責於原告之事由所致，
        而係因被上訴人之使用人或輔助人審核不周及事後自行分割變更基地，欠缺
        善良管理人之注意義務所致，既然過失可歸責於被上訴人，則依民法第八十
        八條但書之規定，被告亦不得任意撤銷租約。
    (四)、又被上訴人於上訴人繳納完鉅額之土地使用補償金及租金後，遽行以「二二
        四之三號土地上之建物三十九號門牌建物，不符申租要件」為由，撤銷租賃
        ，亦有違誠信。
    (五)、上訴人並無使用詐術或移置門牌之事實，業據臺灣基隆地方法院檢察署以八
        十七年度偵字第三五二二號處分不起訴確定在案，至參加人吳宏貴部分迭據
        本院（八十八年度易字第七六號）、台灣高等法院（八十八年度上易字第二
        五七七號）刑事判決無罪確定在案。並經證人謝義到庭陳證無訛。
    (六)、上訴人所申租資料並無任何偽造或變造之事實，此為被上訴人所不爭，純因
        所附資料與客觀事實之申租標的，兩者並非同一，故此純為民事上「內容錯
        誤」之問題，並據上訴人補具理由，主張上訴人既不知標的錯誤之事實，而
        被上訴人亦因有「抽象輕過失」之可歸責事由，而為錯誤之意思表示，故其
        再主張撤銷意思之表示，自應受有限制，而不得任意撤銷。
    (七)、被上訴人另以上訴人於八十六年三月二十日申請承租之承諾事項三撤銷租約
        ，亦顯有不當，亦不符該條規範意旨。按依一般申租申請書，均有承諾事項
        ，其中第三點以「訂約後如發現附繳之證件有虛偽或損害第三人權益時，除
        願負法律責任外，任憑撤銷承租契約，所繳租金及歷年使用補償金不予退還
        ，絕無異議」，但本件上訴人並無虛偽附繳證件之情事。
二、被上訴人則下列理由抗辯：
    (一)、關於兩造間系租賃關係業經被上訴人合法撤銷而不存在部份：
        1.按國有財產法第四十二條第一項第二款規定被上訴人所管理之非公用不動
          產，於國有財產法施行前（五十九年三月二十七日前）已實際使用，其使
          用之始為善意並願繳清歷年使用補償金者，得予出租。原無租賃關係者，
          申請租用基地時，應填具申請書檢附身分證明文件、登記簿謄本，以及該
          地上房屋係在國有財產法施行前建築之證明文件，復為國有非公用不動產
          租賃作業程序第四條第二項第三款所明訂。
        2.上訴人於八十六年三月二十日依右述規定提出申請書，向被上訴人申請承
          租基地，同時自願先繳交以前使用申請承租基地之不當得利損害金。上訴
          人提出上開申請書「申請人承諾事項」欄第3.點明確表示「訂約後如發現
          附繳之證件有虛偽或損害第三人權益時，除願負法律責任外，聽憑撤銷承
          租租賃契約，所繳租金及歷年使用補償金不予退還，決無異議」。惟查，
          上訴人提出證明申請承租基地上房屋係於五十九年三月二十七日前建造存
          在之資料，即符合右述之國有財產法第四十二條第一項第二款規定申請承
          租要件之八十三年十一月十五日基七戶字第4275號「基隆市七堵區戶政事
          務所門牌證明書」以及「基隆市七堵區戶政事務所門牌證明書」（存根）
          ，皆非申請承租基地上房屋之戶政設籍證明資料，上訴人顯然係故意提出
          虛偽不實資料證明房屋符合上開規定之承租要件。
    (二)、關於依法撤銷租賃契約部份之陳述：
        被上訴人函請基隆市七堵區戶政事務所等單位共同會勘現場後，發現上訴人
        確係以虛偽不實戶政資料申租，俱如前述。是以，被上訴人隨即於八十七年
        五月八日以原審卷附之台財產北基(二)字第八七五０二七八九號函示上訴人，
        表示撤銷系爭租賃契約。上開函示撤銷之意思表示，除表示依右2.所示之上
        訴人承諾外，並表示係為上訴人詐欺致意思表示錯誤而與上訴人訂立系爭租
        賃契約，是以，系爭租賃契約亦業經被上訴人依法撤銷意思表示，要無疑義
        。
三、上訴人申請承租國有土地，經被上訴人准許承租後，嗣經發現上訴人據以申租基
    地之地上房屋並非其表明之門牌號碼，被上訴人依承租申請書之承諾事項去函上
    訴人表示撤銷租約，而原繳土地使用補償金及租金亦不予返還，此為兩造所不爭
    之事實，並有上訴人所提出之土地登記簿謄本、財政部國有財產局台灣北區辦事
    處基隆分處函、承租國有非公用不動產申請書、申租國有非公用不動產申請人應
    繳證件一覽表、國有基地租賃契約書、基隆市七堵區戶政事務所門牌證明書等影
    本為證，自堪認定。
四、本件兩造爭執之點，在於被上訴人之撤銷租約是否合法有效？而上訴人雖主張申
    租三十九號房屋門牌移置，非其所為，純為「內容錯誤」，且係被上訴人因查核
    不實可歸責之「抽象輕過失」，即未盡善良管理人主義所致等語。經查：
    (一)、本件租約係依國有財產法第四十二條第一項第二款之規定，承租人須於國有
        財產法施行前（即五十九年三月二十七日前）已實際使用，其始用之始為善
        意，並願繳清歷年使用補償金者，得以出租，業據上訴人於原審提出之申租
        國有非公用不動產申請人應繳證件一覽表可按，上訴人於申租時，即應檢附
        身分證明、登記簿登謄本、該房屋係在國有財產法施行前建築之證明文件，
        有其提出之基隆市稅捐稽征處五十七年之房屋稅籍證明附卷可稽。其意旨係
        因年代久遠，舉證困難，並認定申請人所提出之資料均為正確，因而申租時
        ，同時簽具之申請書中承諾事項載明「訂約後如發現附繳之證件有虛偽或損
        害第三人權益時，除願負法律責任外，聽憑撤銷承租契約，所繳租金及歷年
        使用補償金不予退還，絕無異議」，依其記載，並其證件有虛偽之情事時，
        被告即可撤銷租約，並無必須其事由係由承租人所為或須可歸責於承租人時
        始可撤銷之約定；且上開約定無異就民法意思表示錯誤而得主張撤銷意思表
        示之具體情形所為特約，則依民法撤銷錯誤意思表示之規定而言，亦無必須
        意思表示相對方有可歸責之事由為必要，且亦有如其錯誤可歸責於表意人時
        不得主張撤銷之限制，自亦無不公平之情形可言，上訴人申租時，既能提出
        五十七年之房屋稅籍證明，不依實填具門牌號碼，而本件被上訴人受理上
        訴人承租申請時依其所提出之資料，依一般作業程序審核，未能發現上開門
        牌所懸掛位置不符，並非當然即屬上訴人或其使用人之過失所致，事實上本
        件事後係因遭人檢舉係造假，再經向相關機關深入調查，始確認確有不符，
        按通常作業程序，顯無可能為如是調查，更不能以公務員於受理民眾申請事
        項，於法令所定之相關證件並無發現虛偽，而未進而假設申請民眾可能蓄意
        作假，多方為無謂之查證，即認公務員有何過失，且上訴人迄未能就被上訴
        人之公務員究意有何依通常作業程序應該注意，並若能注意即可發現虛偽之
        情形為任何主張及舉證，是其徒執上開不實情形非其所為，其亦不知情，而
        被上訴人或其使用人於查核之時有可歸責之「抽象輕過失」云云，主張被上
        訴人不得撤銷，自無可採。
    (二)、本件被上訴人經接獲檢舉後，向基隆市七堵區戶政事務所函調東新街六五巷
        三九號門牌之位置編訂圖，經該戶政事務所答覆三九號門牌並無位置編訂圖
        ，但三十九之一號門牌則曾於八十二年五月十九日申請編訂門牌，而依所附
        三九之一號門牌編訂申請書中所繪製之房屋位置略圖顯示，三九號門牌標示
        於四十一號與申請編訂為三九之一號門牌之保安官中間，即三九號門牌之真
        正房屋位置，非本件申請承租基地之木屋所在地，顯然可知三九號門牌於八
        十二年五月間仍然懸掛於正確之位置，其門牌遭移置於本屋，係其後所為，
        而上訴人自承其於七十四年間起即已承租上開房屋，於該處生活，並於八十
        二年間將其承租之房屋買受，則上開移置行為若非被告所自為，其於申請承
        租時，對三十九號門牌並非原懸掛於其據以申租基地上之木屋，謂其絲毫不
        知，更難置信。是本件被上訴人依上開兩造間之約定撤銷原告之承租，並無
        不合，則上訴人主張被上訴人之撤銷租賃應不生效，兩造間之租賃契約仍然
        存在，而請求確認，經核並無理由。
    (三)、至上訴人及訴外人吳宏貴涉嫌刑事案件部分，分別經不起訴處分，無罪判決
        確定，僅係刑事法院、檢察官所為心證之取捨，與本件民事訴訟無涉，證人
        義之陳證亦然，要難據為本件有利上訴人之判決基礎，併此說明。
五、本件原判決駁回上訴人於原審之訴，其認事用法均無不當，上訴人仍執陳詞求為
    廢棄改判，其上訴為無理由，應予駁回。
六、本件事證已臻明確，兩造其餘陳述及舉證，經本院審核，認於本判決之基礎，已
    無若何影響，爰不一一贅述，併此敘明。
七、據上論結，本件上訴為無理由，依民事訴訟法第四百三十六條之一第三項、第四
    百四十九條第一項、第四百六十三條、第七十八條判決如主文。
中      華      民      國    八十九    年      一      月      十九    日
~B臺灣基隆地方法院民事庭
~B    審判長法官  李木貴
~B        法  官  蕭惠芳
~B        法  官  林火炎
右為判決正本係照原本作成
如對本判決上訴，須於判決送達後二十日內向本院提出上訴狀，同時表明上訴理由；
如已於本判決宣示後送達前提起上訴者，應於判決送達後十日內補具上訴理由（均須
按他造當事人之人數附具繕本）。
對於前項當事人之上訴須上訴利益逾六十萬元且以本判決適用法規顯有錯誤為上訴理
由，並經本院許可後，方得上訴。
中      華      民      國    八十九    年      一      月    二十六    日
~B        書記官  李垣杰


司法院資訊處製作；財團法人民間司法改革基金會備份。
